臺灣臺中地方法院民事判決　　96年度簡上字第13號
上　訴　人　乙○○
被上訴　人　甲　○
訴訟代理人　洪塗生　　律師
複代理人　　賴俊宏　　律師
上當事人間請求遷讓房屋等事件，上訴人對於中華民國95年11月
27日台灣台中地方法院豐原簡易庭95年度豐簡字第521號第一審
判決提起上訴，本院於中華民國96年3月16日言詞辯論終結，判
決如下：
    主    文
上訴駁回。
第二審訴訟費用由上訴人負擔。
    事實及理由
一、被上訴人主張於民國（下同）93年間與上訴人簽訂房屋租賃
    契約書，將坐落台中縣神岡鄉○○段16地號上如附圖所示A
    、B部分之建物（以下簡稱系爭建物）出租予上訴人，約定
    租期自93年3月1日起至94年2月28日止，每月租金新台幣（
    下同）15,000元，惟租期屆滿後仍在系爭建物內堆置物品，
    未遷出亦未將系爭建物返還被上訴人。嗣因颱風損壞系爭建
    物，被上訴人乃於94年9月1日更換門鎖，惟被上訴人並未阻
    止上訴人入內搬遷，上訴人始終未向被上訴人要求進入系爭
    建物遷移堆置之物品，上訴人若為此要求，被上訴人必會開
    啟使之進入。上訴人雖於95年8月10日表示拋棄堆置於系爭
    建物內資產之權利，並書立拋棄書，惟系爭建物內堆置之物
    品並不因上訴人拋棄，其所有權即移轉於被上訴人，被上訴
    人有何權利受領而為處理，且上訴人於租期屆滿後本應依約
    將系爭建物以原狀返還被上訴人，今上訴人單方聲明拋棄堆
    置物品之所有權並要求被上訴人自行處理，對被上訴人而言
    ，並無任何利益，被上訴人若僱工清運，勢必另外花費，顯
    然損害被上訴人之利益，上訴人拋棄所有權既有損害他人利
    益之情事，應不得為之。被上訴人爰依民法第450條第1項、
    第455條之規定請求上訴人遷讓交還系爭建物。又上訴人於
    原審已自認每月租金15,000元及其積欠94年1及2月份租金之
    事實，否認被上訴人有同意上訴人無須支付94年1、2月之租
    金，被上訴人依租賃契約請求上訴人給付欠租及法定遲延利
    息。另上訴人於租期屆滿後迄未將系爭建物交還被上訴人，
    仍繼續占用堆置上訴人之物品，受有相當租金之不當得利並
    致被上訴人受有損害，被上訴人並未同意上訴人可以無償使
    用系爭建物堆置物品，亦無恐嚇侮辱之行為，上訴人以此為
    由拒付租金及相當於租金之不當得利並無理由，被上訴人爰
    依不當得利之法律關係，請求上訴人自租期屆滿翌日即94年
    3月1日起至遷讓交還系爭建物之日止，按月給付被上訴人相
    當於租金每月15,000元之不當得利。並上訴聲明求為判決駁
    回上訴。
二、上訴人則以依兩造所訂租賃契約約定每年租金為120,000元
    ，上訴人已支付150,000元，已全部付清租金且有溢付，94
    年1月及2月份之租金，係被上訴人同意不向上訴人收取；原
    審審理中於95年8月初被上訴人之代理人通知上訴人，被上
    訴人同意讓上訴人堆放物品至95年8月底，且上訴人於原審
    95年8月10日言詞辯論時已宣示拋棄置留於系爭建物內資產
    之所有權，只取回會計帳冊及電腦、樣品及個人資料，上訴
    人無法處理騰空、遷讓，願意拋棄，被上訴人有權自行處理
    ，95年8月10日之後是被上訴人自己願意讓上訴人置留，並
    非上訴人要求，自不得請求給付置留之租金；系爭建物長期
    漏水不堪使用，被上訴人均未負責修繕，被上訴人並曾口出
    惡言恐嚇，使上訴人工廠無法再營運，且被上訴人嗣後曾自
    行更鑰匙，上訴人無法搬遷，被上訴人有何資格再向上訴人
    要求給付租金等語為辯。並上訴聲明求為判決：原判決廢棄
    ，被上訴人第一審之訴駁回。
三、被上訴人主張兩造於93年間簽訂房屋租賃契約書，被上訴人
    將系爭建物出租予上訴人，約定租期自93年3月1日起至94年
    2月28日止，租期屆滿後系爭建物內仍堆置上訴人之物品，
    迄未遷出等事實，為上訴人所不爭執，並據被上訴人提出與
    所述相符之土地地籍圖謄本、照片、房屋租賃契約書、存證
    信函等影本附卷為證；並經原審履勘現場並囑託台中縣豐原
    地政事務所測量無訛，有勘驗筆錄及土地複丈成果圖在卷可
    稽，堪信屬實。
四、被上訴人主張上訴人未支付94年1月、2月租金、於租期屆滿
    後上訴人應將系爭建物內堆置之物品遷出將房屋交還被上訴
    人及於未遷出交還系爭建物前應按月支付被上訴人相當於租
    金之不當得利等情，則為上訴人所否認，並以前詞置辯。是
    以本件兩造爭執之重點應在於上訴人是否積欠租金及其數額
    ？上訴人是否負有返還租賃物之義務？上訴人於租賃期限屆
    滿後，是否受有不當得利而應返還其利益？茲分敘如次：
  (一)上訴人是否積欠租金及其數額？
    按當事人主張之事實，經他造於準備書狀內或言詞辯論筆錄
    時或在受命法官、受託法官前自認者，無庸舉證。自認之撤
    銷，除別有規定外，以自認人能證明與事實不符或經他造同
    意者，始得為之。民事訴訟法第279條第1項、第3項定有明
    文。被上訴人主張兩造約定之租金為每15,000元之事實，已
    據上訴人於原審言詞辯論自認在卷（見原審95年11月22日言
    詞辯論筆錄），其於二審復爭執租金應為每年120,000元，
    惟上訴人不僅未向本院表示撤銷其自認，縱認上訴人有撤銷
    自認之意思，猶須證明其自認與事實不符，上訴人既未能舉
    證證明其自認與事實不符，且未經被上訴人之同意，自不許
    其撤銷自認，本院應依其自認之事實為本件裁判之基礎，即
    以兩造就本件租金之約定為每月15,000元。則上訴人固已付
    租金150,000元，該數額僅相當於10個月之租金額，並無溢
    付情事，且上訴人未支付94年1月、2月之租金，為上訴人所
    不爭執，上訴人雖另辯稱被上訴人同意不必支付94年1月、2
    月之租金，惟為被上訴人所否認，上訴人復自承無法舉證證
    明被上訴人有為上開表示，是上訴人此項辯解即無足採納，
    被上訴人主張上訴人未依約支付94年1月、2月租金，合計30
    ,000元之事實，自堪信為真正。
  (二)上訴人是否負有返還租賃物之義務？
  1.按租賃定有期限者，其租賃關係，於期限屆滿時消滅；承租
    人於租賃關係終止後，應返還租賃物；有交付不動產義務之
    債務人，於債權人遲延後，得拋棄其占有。民法第450條第1
    項、第455條前段、第241條第1項分別定有明文。又「返還
    租賃物，須有交付、移轉占有之行為，且有交付不動產義務
    之債務人，須於債權人遲延後，始得拋棄其占有，民法第24
    1條第1項亦定有明文。查姑不論上訴人有無交付、移轉占有
    系爭土地之行為，其迄未將該土地上之系爭建物等拆除，為
    原審確定之事實，顯未依債務本旨實行提出給付，依民法第
    235條前段之規定，應不生提出之效力，被上訴人即不負受
    領遲延之責任。是上訴人已拋棄系爭建物之權利及占有，縱
    兼有拋棄系爭土地占有之意思，依上說明，亦不得據以謂其
    已返還系爭土地予被上訴人。」最高法院92年台上字第1245
    號裁判意旨可供參照。故承租人於租賃期滿或終止後須有交
    付及移轉占有租賃物予出租人之行為，始得謂已履行承租人
    返還租賃物之義務，若僅消極拋棄對於租賃物之占有，則惟
    有於民法第241條第1項所定之情形，始得為之而免其交付之
    義務。
  2.本件兩造所訂房屋租賃契約所定之租賃期限於94年2月28日
    屆滿，為上訴人所不爭執，上訴人於本院審理時供稱其於93
    年11月間即自行遷離系爭房屋，但物品一直留置等語，則依
    上訴人所述情節，上訴人於兩造租賃期限屆滿後，實際上並
    未為交付及移轉系爭建物之占有予被上訴人之行為，上訴人
    雖於租期屆滿前即自行遷出而未再使用系爭建物，然其遷出
    時仍遺留物品堆置系爭建物內，則該遷出之行為，並不符合
    兩造租賃契約第4條第4款、第5款所稱「交還房屋應負責回
    復原狀」、「將房屋以誠意照原狀遷還」等約定，該遷出之
    行為非屬依債務本旨實行提出給付，依民法第235條之規定
    ，自不生提出給付之效力，故不得認上訴人自行遷出即已履
    行其返還租賃物之義務。
  3.被上訴人雖於94年9月1日更換系爭建物之鑰匙，惟上訴人於
    本院審理中自承因為留置之物品沒有用也賣不掉，上訴人沒
    有必要去搬，只要拋棄所有權就好，並未通知被上訴人開門
    讓其搬遷等語，足見本件被上訴人並無更以其他積極之行為
    阻止上訴人進入系爭建物搬遷物品，係上訴人始終未依契約
    約定履行其回復原狀之義務，因此系爭建物自租期屆滿後均
    仍由上訴人堆置之物品占用迄今，被上訴人雖更換鑰匙，仍
    無從據以取得對系爭建物之實質上管領力並為進而對系爭建
    物為占有、使用及收益，是故，應認為系爭建物自兩造租期
    屆滿後，其實質上占有之狀態均未改變，仍在上訴人之繼續
    占有中。至於被上訴人更換鑰匙之行為，是否侵害上訴人就
    系爭建物占有之利益，則係另一問題，應由兩造另循途徑解
    決。
  4.上訴人又辯稱其已於95年8月10日拋棄留置於系爭建物內動
    產之所有權，被上訴人得自行處理云云。按物權依民法第
    764條規定「除法律另有規定外，因拋棄而消滅」，此所稱
    之別有規定，如民法第834條第1項但書規定「地上權未定有
    期限者，地上權人得隨時拋棄其權利。但另有習慣者，不在
    此限」；第835條規定「有支付地租之訂定者，其地上權人
    拋棄權利時，應於1年前通知土地所有權人或支付未到期之1
    年分地租」；第903條規定「為質權標的物之權利，非經質
    權人之同意，出質人不得以法律行為，使其消滅或變更。」
    除此之外，其他動產或不動產物權，法律雖無類似限制或禁
    止拋棄之明文，然依上述規定之意旨及權利人不得以單獨行
    為妨害他人利益之法理而言，亦應認為其他物權之拋棄不得
    妨害他人利益，如物權之拋棄，有害及他人之利益者，即不
    得允其任意為之。本件上訴人自行遷出系爭建物，並遺留物
    品占用系爭建物，依兩造租賃契約之約定及民法之相關規定
    ，上訴人本即負有回復系爭建物原狀，騰空、遷讓並交還系
    爭建物予被上訴人之義務，今上訴人於被上訴人起訴後，始
    於訴訟中表示拋棄系爭建物內動產所有權，其所為僅為迴避
    上述義務之履行，且系爭建物內之動產所有權經上訴人拋棄
    後，依上訴人自述該物品並無再予利用之價值，形同廢棄物
    ，上訴人亦不得將此廢棄物置放於他人建物內，如要求被上
    訴人自行處理，不啻要求被上訴人須額外負擔清理廢棄物之
    費用，對被上訴人而言，不僅無益更有損及其利益之情事，
    是以自不得允上訴人任意為拋棄其動產所有權之行為，該拋
    棄之行為，有害及他人利益，不能認為有效。況上訴人之宣
    示僅表明拋棄留置於系爭建物內動產之所有權，並未同時表
    示拋棄對系爭建物之占有，自難以其拋棄留置物所有權之行
    為，即認為上訴人亦已拋棄對系爭建物之占有；退步而言，
    縱認上訴人之宣示兼有拋棄對系爭建物之占有，然依前揭說
    明，上訴人自行遷出系爭建物，就其於租期屆滿後所負返還
    租賃物之義務而言，並不生提出給付之效力，則出租人即被
    上訴人得拒絕受領且不負受領遲延之責任，是依民法第241
    條第1項規定之反面解釋，被上訴人既無受領遲延之情形，
    上訴人自不得拋棄就租賃物之占有。是故，本件上訴人雖辯
    稱已拋棄系爭建物內動產之所有權，惟其物權之拋棄行為有
    害及被上訴人之利益，不得為之，且被上訴人並無受領遲延
    之情形，上訴人亦不得主張拋棄對租賃物之占有以免其返還
    義務。
  5.綜上，系爭建物迄仍在上訴人之占有中，則被上訴人依民法
    第450條第1項、第455條之規定，請求上訴人騰空遷讓系爭
    建物並返還被上訴人，自屬有據，應予准許。
  (三)按無法律上之原因而受利益，致他人受損害者，應返還其利
    益，民法第179條定有明文；又無權佔有他人土地，可能獲
    得相當於租金之利益為社會通常之觀念（最高法院61年台上
    字第1695號判例參照）。本件上訴人於租賃期限屆滿後仍占
    有系爭建物迄今，已資認定如前，上訴人辯稱被上訴人同意
    其留置物品云云，既為被上訴人所否認，上訴人復無法舉證
    以實其說，所辯即難採納。則上訴人於租期屆滿後無合法權
    源占用系爭建物，其所受利益即為「使用系爭建物」，並致
    被上訴人無法就系爭建物為使用收益而受有損害，上訴人所
    受之利益依其性質屬不能返還，故應返還以相當於租金計算
    之利益。則被上訴人以上訴人無權占有系爭建物並依不當得
    利之法律關係，請求上訴人自租期屆滿翌日至騰空交還系爭
    建物之日止，給付相當於租金之不當得利，亦屬有據。上訴
    人另辯稱系爭房屋漏水及被上訴人出言恐嚇等情，與本件不
    當得利之返還，並無對價之關係，均非上訴人可據以不支付
    損害金之理由，亦不足採納。
五、從而，被上訴人依兩造所定租賃契約、民法第450條第1項、
    第455條及不當得利之法律關係，請求上訴人給付欠租30,00
    0元、騰空遷讓並交還系爭建物及自租期屆滿翌日即94年3月
    1日起至騰空遷讓交還系爭建物之日止，按月給付相當於租
    金15,000元之不當得利，為有理由，應予准許。原審判命為
    被上訴人勝訴之判決，並依職權定其履行期間及宣告假執行
    ，核無違誤，上訴意旨指摘原判決不當，求予廢棄改判，為
    無理由，應駁回其上訴。
六、據上論結，本件上訴為無理由，依民事訴訟法第436條之1第
    3項、第449條第1項、第78條，判決如主文。
中　　華　　民　　國　　96　　年　　3　　 月　　30　　日
            民事第三庭  審判長法  官　張瑞蘭
                              法  官　陳學德
                              法  官　陳文爵
上正本證明與原本無異。
不得上訴。
中　　華　　民　　國　　96　　年　　3　　 月　　30　　日
                              書記官　王美珍
